【裁判字號】    89,上更(一),138
【裁判日期】    890803
【裁判案由】    毒品危害防制條例
【裁判全文】
臺灣高等法院臺中分院刑事判決                八十九年度上更(一)字第一三八號
    上  訴  人
    即  被  告  甲○○
    指定辯護人  本院公設辯護人  丙○○
右上訴人因毒品危害防制條例案件，不服台灣台中地方法院中華民國八十八年五月十
二日第一審判決（民國八十八年度訴字第一九四號，起訴案號：台灣台中地方法院檢
察署民國八十七年度偵字第二二三○八號、第二二八一六號、第二五一○○號），提
起上訴，經判決後，由最高法院發回更審，本院判決如左：
    主      文
原判決撤銷。
甲○○連續幫助販賣第一級毒品，處有期徒刑捌年。
    事      實
一、甲○○曾有違反麻醉藥品管理條例、違反肅清煙毒條例等前科紀錄，其中因違反
    肅清煙毒條例案件，於民國八十四年七月十日經台灣台中地方法院以八十四年度
    訴字第五九一號刑事判決判處有期徒刑三年四月，於同年七月三十一日確定，復
    因違反肅清煙毒條例案件，經同法院於八十四年十一月三日，又以八十四年度訴
    字第二二八一號刑事判決量處有期徒刑三年二月，嗣因撤回上訴而於八十四年十
    二月二十日確定，經接續執行後，於八十七年四月間假釋交付保護管束，應至九
    十年十二月十四日執行完畢，仍不知悔悟，明知海洛因為毒品危害防制條例第二
    條第二項第一款所稱之第一級毒品，不得販賣，詎甲○○因與綽號「貢丸」之乙○○（由原審法院另案審理中）及丁○○、戊○○、庚○○等人熟識（丁○○、
    戊○○、庚○○三人所涉施用毒品案件，另由檢察官聲請送勒戒處所觀察、勒戒
    ），且知悉乙○○有意圖營利而販賣第一級毒品海洛因，另丁○○、戊○○、庚○○等人則有施用第一級毒品海洛因之情事，竟為取得乙○○給予少量海洛因施
    用之利益，以滿足自己之毒癮，乃基於幫助乙○○販賣第一級毒品海洛因之概括
    犯意：(1)於八十七年九月間至同年十月間之某日，在台中縣沙鹿鎮○○里○○路
    小型公園附近之路口，聯繫乙○○與戊○○完成第一級毒品海洛因交易一次，因
    而幫助乙○○販賣價值新台幣（下同）三千元之第一級毒品海洛因予戊○○（惟
    因戊○○僅給付一千元，尚積欠乙○○二千元，是乙○○此次販賣毒品所得僅為
    一千元），事後乙○○即贈送少量之第一級毒品海洛因予甲○○施用（施用第一
    級毒品部分之犯行，現強制戒治中）。(2)於八十七年十月二十八日上午九時許及
    另外不詳時間，在不詳地點，聯繫乙○○與庚○○完成毒品交易各一次，每次一
    千元，因而幫助乙○○販賣價值計二千元之第一級毒品海洛因予庚○○。(3)於八
    十七年十一月五日，在台中縣大肚鄉○○路二十號三樓丁○○住處，聯繫乙○○
    與丁○○完成毒品交易一次，因而幫助乙○○販賣價值二千元之第一級毒品海洛
    因予丁○○。(4)於八十七年十一月十五日下午五、六時許，在台中市○○○路與
    遊園路口，聯繫乙○○與丁○○完成毒品交易一次，因而幫助乙○○販賣價值五
    千元之毒品海洛因予丁○○。嗣經戊○○於八十七年十月十二日下午一時三十分
    許，自動向警方自首請求勒戒毒癮後，始為警循線查悉上情。
二、案經台中縣警察局清水分局移送台灣台中地方法院檢察署檢察官偵查起訴。
    理      由
一、訊據上訴人即被告（以下簡稱被告）甲○○矢口否認有前開連續幫助乙○○販賣
    第一級毒品海洛因之情事，辯稱：伊係與戊○○、丁○○、庚○○等人（以下簡
    稱戊○○等人）合資向乙○○購買第一級毒品海洛因，並未介紹戊○○等人向乙○○購買第一級毒品海洛因，且檢察官起訴乙○○販售海洛因予丁○○之時間，
    伊係於台中縣光田綜合醫院住院中，根本不可能再介紹乙○○販賣第一級毒品海
    洛因予丁○○云云。然查：
    （一）、右揭事實，業據被告於偵查中供承：「八十七年十一月十五日下午彭世
            昌打電話給我，要向我買海洛因，當時我身上沒有海洛因，但有一朋友
            叫『貢丸』者有賣海洛因，我就介紹『貢丸』去賣給他，就約定當天下
            午五、六時在中港路、遊園路口，我騎機車去，而『貢丸』駕Ｈ８－Ｘ
            ＸＸＸ黑色自小客前去，到達時丁○○說要買五千元，他與『貢丸』在
            車內談到一半，我才進去，五千元是丁○○交給『貢丸』，海洛因也是
            『貢丸』交給我的：：：而八十七年十一月五日左右，我有與『貢丸』
            及一女子到丁○○之大肚鄉○○路二十號三樓家中，再賣二千元給彭世
            昌：：：我的代價只是偶爾給我一點海洛因：：：」、「戊○○本人及
            其父親我都認識，他有吸食海洛因我也知道：：：戊○○曾向『貢丸』
            買過三、四次，也是我介紹他們認識，『貢丸』曾給我一點點海洛因，
            我只能注射一次，而丁○○也是經我介紹才向『貢丸』買，而『貢丸』
            的人他們不容易找，而戊○○向『貢丸』買是在沙鹿晉江里東晉路小型
            公園附近路口交易，是八十七年九月、十月間買的，當時我在現場，楊
            文憲拿一千元要向『貢丸』買三千元的海洛因，後來所欠二千元，『貢
            丸』要我去收，我還叫他自己去收。」、「我未賣給他（指庚○○），
            是他要我幫他去買，我替他向『貢丸』買過二、三次，每次一千元，他
            們二人都有給一點點吸食當代價，其中一次是八十七年十月二十八日上
            午九點半他打電話給我說要二千元，情形如檢察官所提示之譯文，那些
            內容都是正確的：：：」等語綦詳（見偵字第二二三○八號卷第一三六
            、一三七頁），核與證人丁○○於偵查中證稱：「：：：八十七年十一
            月十五日下午五、六點，我們約在中港路、遊園路口見面，我向他買五
            千元海洛因，他只給我三千元的海洛因：：：而十多天前向他買過二千
            元海洛因：：：」（同見上揭偵查卷第一三二頁）之情節，尚屬相符，
            再並參酌證人戊○○曾於警訊中證稱被告曾販賣海洛因予其施用，打被
            告的呼叫器聯絡購買海洛因（同見上開偵查卷第十三頁）之情，且證人
            戊○○、丁○○二人與被告均無怨隙，應無架詞誣陷之理，足認被告於
            偵查中之自白，應屬可採。復有被告以電話與證人庚○○聯繫毒品交易
            事宜之通話紀錄表、台灣台中地方法院檢察署通訊監察書各一份附卷可
            稽（同見上述偵查卷第七十四、一○九頁），是以被告確有幫助乙○○
            販賣海洛因予戊○○等人之犯行，甚為明確。另被告與證人丁○○二人
            對於交易次數、金額之陳述，略有出入，然因人之記憶有限，對於交易
            細節之遺忘，應與常理無違，是不足以影響被告確有幫助乙○○販賣第
            一級毒品海洛因予戊○○等人之事實認定。又因被告自承就幫助乙○○
            販賣第一級毒品海洛因予戊○○等人之次數、金額未能確定，本院依罪
            疑惟輕之原則，採最有利於被告之供述，即認定被告幫助乙○○販賣第
            一級毒品海洛因予戊○○一次，價格為三千元（惟戊○○僅給付一千元
            ）、幫助乙○○販賣第一級毒品海洛因予庚○○二次，每次價格一千元
            、幫助乙○○販賣第一級毒品海洛因予丁○○二次，價格各為五千元及
            二千元。
    （二）、被告雖辯稱乙○○販售第一級毒品海洛因予丁○○之時間，伊係於台中
            縣光田綜合醫院住院中，根本不可能再介紹丁○○向乙○○購買第一級
            毒品海洛因云云；然查證人丁○○於原審審理時結稱：被告當時曾向其
            說係由醫院偷跑出來，必須馬上回醫院去等語（見原審卷第四十二頁）
            ，且被告於原審亦供稱：伊在住院期間，可以打電話，與證人丁○○並
            無怨隙等語（見原審卷第四十二頁），可見其在醫院行動仍屬自由，證
            人丁○○應無設詞誣陷之理，其證詞應屬可採；至證人戊○○雖於原審
            及本院前審審理時附和被告之辯詞，改稱係與被告一同向「貢丸」購買
            第一級毒品海洛因云云，然證人戊○○既係自動至警察局要求勒戒毒癮
            ，其於警訊中之供詞，應屬可採，參諸證人戊○○既與被告係小學同學
            之情，則證人戊○○嗣於原審及本院前審審理時之證詞，顯係故為迴護
            被告之詞，自不足取。
    （三）、被告於本院前審供承其在偵查及原審所稱販賣海洛因綽號「貢丸」者，
            即係乙○○，復經本院前審調閱台灣台中地方法院八十八年訴字第一二
            五五號乙○○違反毒品危害防制條例案卷證，乙○○確因販賣海洛因予
            丁○○、戊○○、庚○○等人，經檢察官於八十八年六月五日以八十八
            年偵緝字第五六一號偵結起訴，由原審審理中，而販賣第一級毒品海洛
            因係屬重罪，且經政府歷年來大力製作反毒宣傳，乙○○應無不知之理
            ，其甘冒如此重罪之責而販賣，茍無得利，一般人尚不致為之，且被告
            於偵查中已坦承每次介紹戊○○等人向乙○○買受海洛因後，乙○○均
            會給予些許海洛因供其施用等情，自堪認定乙○○係以營利之意圖而販
            賣第一級毒品海洛因，應無庸疑，則被告幫助乙○○販賣海洛因之犯意
            ，亦堪認定。末查綽號「貢丸」之乙○○雖在販賣第一級毒品海洛因牟
            利，但乙○○本不認識戊○○等人（見本院上訴字卷第五十頁），亦不
            知戊○○等人有施用第一級毒品海洛因之犯行，被告介紹乙○○與楊文
            憲等人認識，並幫忙乙○○聯繫販賣毒品之時間、地點，使乙○○能販
            賣第一級毒品海洛因予戊○○等人，參以被告自承其家中之電話號碼係
            000000000號，且該電話號碼之監聽譯文均顯示被告確有與人
            聯繫販賣海洛因事宜之情，益證被告確有幫助乙○○販賣毒品海洛因之
            犯行。
    （四）、綜上所述，足見被告所辯，當係卸責之詞，不足採信，從而事證明確，
            被告犯行堪以認定，應予依法論科。
二、查毒品危害防制條例業於八十七年五月二十日經總統公布，於同年月二十二日施
    行，並將海洛因列為該條例第二條第二項第一款所稱之第一級毒品。被告係以幫
    助乙○○販賣第一級毒品海洛因之犯意為之，核其所為，係犯刑法第三十條第一
    項前段、毒品危害防制條例第四條第一項之幫助販賣第一級毒品罪，爰依刑法第
    三十條第二項之規定，依正犯之刑減輕之。被告先後多次幫助販賣第一級毒品海
    洛因之犯行，時間密接，所犯復為構成要件相同之罪，顯係基於概括之犯意反覆
    為之，為連續犯，應依刑法第五十六條規定以一罪論，惟就其法定本刑死刑、無
    期徒刑部分，依法不得加重，就無期徒刑得併科罰金之罰金刑部分，則依法得加
    重其刑。
三、公訴意旨另以被告於八十七年九月及同年十月間，尚幫助乙○○在台中縣沙鹿鎮
    ○○里○○路小型公園附近之路口，販賣第一級毒品海洛因二、三次予戊○○，
    被告又於不詳時、地，介紹乙○○販賣第一級毒品海洛因予蔡政佑，因認被告尚
    涉有此部分幫助販賣第一級毒品海洛因之罪嫌云云；然質諸被告堅決否認有此部
    分之犯行，而檢察官起訴被告幫助乙○○販賣第一級毒品海洛因予戊○○之次數
    ，被告於偵查中固如上所論自承係三、四次，但本院並查無其他積極證據足以證
    明被告除上所論幫助乙○○販賣第一級毒品海洛因一次予戊○○外，其餘之自白
    確與事實相符，因之自不能徒憑被告上開之自白，即遽予認定被告尚有幫助乙○○販賣第一級毒品海洛因二、三次予戊○○之情事，至為灼然；次查本院遍查全
    卷證據資料，並無檢察官所指被告幫助乙○○販賣第一級毒品海洛因予蔡政佑之
    犯行，且被告復堅詞否認此部分之犯行，證人蔡政佑於原審亦到庭證稱未向綽號
    「貢丸」之人購買毒品，亦不認識被告等語（見原審卷第四十一頁），此外，本
    院復查無其他積極證據足資認定被告有此部分幫助販賣第一級毒品海洛因之犯行
    ，此部分即屬不能證明被告犯罪，原應為無罪之諭知，惟公訴意旨認此部分與前
    開論罪科刑之犯行，具有連續犯之裁判上一罪關係，爰不另為無罪之諭知，附此
    敘明。
四、原審予以被告論罪科刑之判決，固非無見，惟查被告所幫助販賣海洛因之「貢丸
    」者係乙○○，此經台灣台中地方法院檢察署檢察官於八十八年六月五日以八十
    八年偵緝字第五六一號偵結起訴，由原審法院審理中，已經本院前審調閱該案卷
    可稽，但原判決未予查明確認，尚有未洽；次查本件檢察官起訴書犯罪事實欄記
    載被告係幫助乙○○販賣第一級毒品海洛因予戊○○「三、四次」，但原審認定
    被告係幫助乙○○販賣第一級毒品海洛因予戊○○一次，而對於起訴書所記載之
    其餘幫助乙○○販賣海洛因予戊○○之犯罪事實則未予審判，判決內復未加以敘
    明，自有已受請求之事項未予判決之違法；再查被告係幫助乙○○販賣第一級毒
    品海洛因予戊○○等人，被告就各該價款並無所得，而所謂幫助犯係指就他人之
    犯罪加以助力，使其易於實施之積極或消極行為而言，其犯罪態樣與實施犯罪之
    正犯有異，所處罰者乃其提供助力之行為本身，而非正犯實施犯罪之行為，因此
    幫助犯不適用責任共同之原則，對正犯所有供犯罪所用或因犯罪所得之物，無庸
    併為沒收之宣告，乃原判決依毒品危害防制條例第十九條第一項之規定，就被告
    幫助乙○○販賣第一級毒品海洛因予戊○○等人所得之款項，諭知沒收，如全部
    或一部不能沒收時，以其財產抵償之，即屬違誤。被告上訴意旨否認犯行而憑為
    指摘原判決不當，固無可取，惟原判決既有可議，自屬無可維持，應由本院將原
    判決予以撤銷改判。查被告已有前科紀錄，有台灣高等法院被告全國前案紀錄表
    存卷可稽，足見其素行非佳，復於到案後，審理中均弗承犯行，態度亦非良好，
    爰併審酌被告為貪圖不法利益，致罹重罪，並審酌被告犯罪之動機、目的、手段
    、幫助販賣毒品之次數不多，每次所獲得之利益不高，其情節尚非重大及其他一
    切情狀，量處被告有期徒刑捌年，以資懲儆。又被告因幫助乙○○販賣第一級毒
    品所得之財物一萬元，因被告係幫助乙○○販賣第一級毒品海洛因予戊○○等人
    ，被告就各該價款並無所得，而所謂幫助犯係指就他人之犯罪加以助力，使其易
    於實施之積極或消極行為而言，其犯罪態樣與實施犯罪之正犯有異，所處罰者乃
    其提供助力之行為本身，而非正犯實施犯罪之行為，因此幫助犯不適用責任共同
    之原則，對正犯所有供犯罪所用或因犯罪所得之物，無庸併為沒收之宣告，附此
    敘明。另扣案之分裝管一支、注射針管一支及疑似海洛因之白粉一包，係被告所
    犯施用毒品案件中所扣得之物，均非屬本件供被告犯罪所用之物，依主刑從刑不
    可分之原則，應於被告所犯施用毒品之案件中，另行處理，爰不宣告沒收，併予
    敘明。
五、據上論斷，應依刑事訴訟法第三百六十九條第一項前段、第三百六十四條、第二
    百九十九條第一項前段，毒品危害防制條例第四條第一項，刑法第十一條前段、
    第五十六條、第三十條第一項前段、第二項判決如主文。
本案經檢察官己○○到庭執行職務。
中      華      民      國    八十九     年      八       月     三     日
                                  臺灣高等法院臺中分院刑事第十庭
                                        審判長法  官  林  照  明
                                              法  官  蕭  廣  政
                                              法  官  李  寶  堂
右正本證明與原本無異。
如不服本判決應於收受送達後十日內向本院提出上訴書狀，其未述上訴之理由者並
得於提起上訴後十日內向本院補提理由書（均須按他造當事人之人數附繕本）。
                                              書記官  蕭  玉  真
中      華      民      國    八十九     年      八       月     四     日
附錄：
毒品危害防制條例第四條第一項：
製造、運輸、販賣第一級毒品者，處死刑或無期徒刑；處無期徒刑者，得併科新臺幣
一千萬元以下罰金。
                                                                        Ｉ


司法院資訊處製作；財團法人民間司法改革基金會備份。
